臺灣臺南地方法院民事判決　　　　　　　 94年度訴字第481號
原　　　告　丁○○
訴訟代理人　陳慶鴻律師
被　　　告　乙○○
　　　　　　丙○○
　　　　　　甲○○
　　　　　　柯順忠
　　　　　　壬○○
　　　　　　辛○○
　　　　　　庚○○
　　　　　　戊○○
　　　　　　　　　　　　號2樓.
　　　　　　己○○
　　　　　　癸○○
右當事人間請求分割共有物事件，經本院於民國94年5月5日言詞
辯論終結，判決如左：
    主    　文
被告柯順忠、壬○○、辛○○、庚○○、癸○○、戊○○、己○○應就被繼承人柯京所有坐落台南縣歸仁鄉○○○段第五四七之
二地號、地目旱、面積一九二平方公尺土地、應有部分三二分八
；同段第五四七之三地號、地目旱、面積一四五平方公尺土地、
應有部分三二分之八；同段第五四七之六地號、地目道、面積五
平方公尺土地、應有部分三二分之八；同段第五四七之一０地號
、地目水、面積七平方公尺土地、應有部分三二分之八；同段第
五四七之一一地號、地目旱、面積二四平方公尺土地、應有部分
三二分之八；同段第五四七之一二地號、地目水、面積一四九平
方公尺土地、應有部分三二分之八，辦理繼承登記。
兩造共有坐落台南縣歸仁鄉○○○段第五四七之二地號、地目旱
、面積一九二平方公尺土地；同段第五四七之三地號、地目旱、
面積一四五平方公尺土地；同段第五四七之六地號、地目道、面
積五平方公尺土地；同段第五四七之一０地號、地目水、面積七
平方公尺土地；同段第五四七之一一地號、地目旱、面積二四平
方公尺土地；同段第五四七之一二地號、地目水、面積一四九平
方公尺土地，應合併分割如後附台南縣歸仁地政事務所民國九十
四年三月十六日之土地複丈成果圖所示：編號Ａ部分面積五八平
方公尺、編號Ｂ部分面積一點五平方公尺、編號Ｃ部分面積一０
０點二五平方公尺、及第五四七之六地號土地面積五平方公尺、
第五四七之一０地號土地面積七平方公尺、第五四七之一一地號
土地面積二四平方公尺分歸原告取得；編號Ｄ部分面積二四平方
公尺、編號Ｅ部分面積一四平方公尺、編號Ｆ部分面積二七點二
五平方公尺土地分歸被告甲○○取得；編號Ｇ部分面積二五平方
公尺、編號Ｈ部分面積二四平方公尺、編號Ｉ部分面積一六點二
五平方公尺土地分歸被告乙○○取得；編號Ｊ部分面積二六平方
公尺、編號Ｋ部分面積三四平方公尺、編號Ｌ部分面積五點二五
平方公尺土地分歸被告丙○○取得；編號Ｍ部分面積五九平方公
尺、編號Ｎ部分面積七一點五平方公尺土地分歸被告柯順忠、壬○○、辛○○、庚○○、癸○○、戊○○、己○○共同取得，並
保持公同共有關係。
訴訟費用由被告乙○○、丙○○、甲○○各負擔八分之一，被告
柯順忠、壬○○、辛○○、庚○○、癸○○、戊○○、己○○連
帶負擔四分之一，餘由原告負擔。
　  事實及理由
一、本件被告丙○○、甲○○、壬○○、戊○○均經合法通知，
    未於最後言詞辯論期日到場，核無民事訴訟法第386條各款
    所列情形，爰依原告之聲請，由其一造辯論而為判決。
二、本件原告起訴主張：
（一）坐落台南縣歸仁鄉○○○段第547之2地號、547之3地號、
      547之6地號、547之10地號、547之11地號、547之12地號
      土地（下統稱系爭土地）為原告與被告乙○○、丙○○、
      甲○○、及訴外人柯京所共有，應有部分原告為八分之三
      ，被告丙○○、甲○○、乙○○各為八分之一，柯京為三
      十二分之八，該土地並無因物之使用目的不能分割，或契
      約有不分割之期限，依民法第822條第一項規定，原告得
      請求分割共有物；又共有人之一柯京於民國65年7月25 日
      死亡，渠應有部分應由配偶黃源泉、子黃政獻、壬○○、
      辛○○、庚○○及柯順忠六人繼承，又黃源泉於68年2月2
      日死亡，渠原繼承柯京之部分，由渠子黃政獻、壬○○、
      辛○○、庚○○及柯順忠五人繼承；再黃政獻復於74 年
      11月8日死亡，應由繼承人即被告癸○○、戊○○、己○○繼承渠應繼分。然被告柯順忠、壬○○、辛○○、庚○○、癸○○、戊○○、己○○迄未就系爭土地辦理繼承登
      記，為分割之必要，爰提起本件訴訟，請求被告柯順忠、
      壬○○、辛○○、庚○○、癸○○、戊○○、己○○應就
      被繼承人柯京所有系爭土地，應有部分三十二分之八辦理
      繼承登記後，就系爭土地訴請分割。又系爭土地之分割方
      法，以原物分割，因被告等與系爭土地之南邊種植作物，
      故請求將系爭土地之北邊土地分割予原告，並提出如附圖
      所示之分割方案，請求依該分割方案判決分割。
（二）聲明：求為判決如主文所示。
三、被告乙○○、甲○○、柯順忠、辛○○、癸○○、己○○、
    庚○○則以：就系爭土地均同意分割，對原告提出之分割方
    案亦均無意見等語置辯。
四、經查，原告主張系爭六筆土地為原告與被告乙○○、丙○○
    、甲○○、及訴外人柯京所共有，其應有部分原告為八分之
    三，被告丙○○、甲○○、乙○○各為八分之一，柯京為三
    十二分之八；嗣柯京於65年7月25日死亡，渠繼承人有配偶
    黃源泉、子黃政獻、壬○○、辛○○、庚○○及柯順忠等六
    人，又黃源泉於68年2月2日死亡，繼承人為黃政獻、壬○○
    、辛○○、庚○○及柯順忠等五人；另黃政獻於74年11月8
    日死亡，繼承人為被告癸○○、戊○○、己○○等情，業據
    原告提出土地登記謄本6件、繼承系統表2件、戶籍謄本11件
    、法務部戶役政連結作業系統1件為證，上開事實堪以認定
    。
五、按共有人得隨時請求分割共有物，但因物之使用目的不能分
    割或契約定有不分割之期限者，不在此限；共有物之分割，
    依共有人協議之方法行之，分割之方法不能協議者，法院得
    因任何共有人之聲請，以原物分配於各共有人，民法第823
    條第1項、第824條第1項第1款分別定有明文。經查，系爭土
    地依其使用目的並無不能分割之情形，兩造間又無不分割之
    約定，則原告訴請裁判分割，於法並無不合，應予准許。
六、次按因繼承取得不動產者，非經登記，不得處分其物權。民
    法第七百五十九條亦有明文。而共有之不動產之共有人之一
    人死亡，他共有人請求分割共有物時，為求訴訟經濟起見，
    可許原告就請求繼承登記及分割共有物之訴合併提起，即以
    一訴請求該死亡共有人之繼承人辦理繼承登記並請求該繼承
    人於辦理繼承登記時，與原告及其餘共有人分割共有之不動
    產（最高法院70年第一次民事庭總會決議參照）。查，系爭
    土地原告有人柯京已於65年7月25日死亡，渠繼承人有配偶
    黃清泉、子黃政獻、壬○○、辛○○、庚○○及柯順忠等六
    人，又黃清泉於67年9月29日死亡，繼承人為黃政獻、壬○○、辛○○、庚○○及柯順忠等五人；再黃政獻於74年11月
    8 日死亡，繼承人為被告癸○○、戊○○、己○○等情，已
    如前述，且被告柯順忠、壬○○、辛○○、庚○○、癸○○
    、戊○○、己○○迄未就被繼承人柯京之應有部分辦理繼承
    登記，此有原告所提系爭土地之土地登記謄本可參，則揆諸
    前揭說明，原告一併請求前開被告柯順忠、壬○○、辛○○
    、庚○○、癸○○、戊○○、己○○應就被繼承人柯京之應
    有部分辦理繼承登記，亦應准許。
七、再按分割共有物，以消滅共有關係為目的，法院裁判分割共
    有土地時，除因該土地內部分土地之使用目的不能分割（如
    為道路）或部分共有人仍願維持其共有關係，應就該部分土
    地不予分割或准該部分共有人成立新共有關係外，應將土地
    分配於各共有人單獨所有。又分割共有物究以原物分割或變
    價分割為適當，法院應斟酌當事人意願、共有物之使用情形
    、經濟效用及全體共有人之利益等情形而為適當之分割，不
    受共有人所主張分割方法之拘束。最高法院著有69年度台上
    字第1831號判例、88年度台上字第600號判決可資參照。查
    依原告所提如附圖所示之分割方案，係將系爭土地分割為五
    分，由北往南依序分配由原告、被告甲○○、乙○○、丙○○及訴外人柯京之繼承人依應有部分比例取得，就原告所提
    之分割方案，業經被告乙○○、甲○○、柯順忠、辛○○、
    癸○○、己○○、庚○○表示同意，且被告辛○○、癸○○
    、己○○、庚○○、柯順忠、壬○○、戊○○均為柯京之繼
    承人，已如前述，而被告辛○○、癸○○、己○○、庚○○
    、柯順忠均到庭表示願意與壬○○、戊○○維持共有，則原
    告所提之分割方案，將柯京之繼承人所分得之部分仍予以維
    持共有，於法尚無不合。再查系爭土地上北邊有建設公司所
    建木造樣品屋，面積約三十坪，現為原告使用，中間靠東邊
    有被告甲○○所搭建之木造及鐵皮臨時建物，南邊為被告丙○○使用，現種植玉米及竹子等作物，此經本院勘驗現場，
    並有勘驗筆錄，及台南縣歸仁鄉繪製之複丈成果圖可憑；經
    對照原告所提之分割方案，可知原告之分割方案與與共有人
    就系爭土地之使用現狀大致相符，以此，本院斟酌當事人之
    意願、系爭土地使用現況及兩造之應有部分之比例等情狀，
    認本件原告主張依附圖所示分割方案分割，自為可採。
八、從而，原告請求被告柯順忠、壬○○、辛○○、庚○○、癸○○、戊○○、己○○應就被繼承人柯京所有系爭六筆土地
    ，應有部分均為三二分之八辦理繼承登記，及訴請分割共有
    物，均為有理由，爰判決如主文所示。
九、據上論結，本件原告之訴為有理由，爰依民事訴訟法第385
    條第1項前段、第80條之1、第85條第2項，判決如主文。
中　　華　　民　　國　　94　　年　　5 　　月　　19　　日
                  民事第四庭    法　官　林富郎
以上正本係照原本作成
如對本判決上訴，須於判決送達後20日內向本院提出上訴狀
中　　華　　民　　國　　94　　年　　5 　　月　　19　　日
                                書記官  卓春成
